【裁判字號】    89,上,923
【裁判日期】    891009
【裁判案由】    返還借款
【裁判全文】
臺灣高等法院民事判決                              八十九年度上字第九二三號
      上  訴  人    乙○○
      訴訟代理人    許國棟律師
      複  代理人    林健智律師
      被  上訴人    甲○○      住台北縣板橋市○○路○段四五巷七號
      訴訟代理人    陳倉富律師
右當事人間返還借款事件，上訴人對於中華民國八十九年七月十一日臺灣宜蘭地方法
院第一審判決（八十九年度訴字第二八號），提起上訴，本院判決如左：
      主      文
原判決廢棄。
被上訴人在第一審之訴及假執行之聲請均駁回。
第一、二審訴訟費用由被上訴人負擔。
      事      實
壹、上訴人方面：
  一、聲明：如主文所示。
  二、陳述：與原判決記載相同，茲予引用。
  三、證據：除引用於原審所提證據外，聲請傳訊證人葉國斌、何南木、黃金春、游
      兩喜、游朝如及補提錄音帶與錄音節本為證。
貳、被上訴人方面：
  一、聲明：上訴駁回。
  二、陳述：除與原判決記載相同予以引用外，補稱略以：上訴人於原審先稱三人合
      夥，繼稱被上訴人是隱名合夥，已前後不一。且於隱名合夥，亦未能證明如何
      出資及分配利益與分擔損失。然被上訴人已就借款與上訴人之權利發生事實舉
      證證明，自應駁回上訴。
、本院依聲請傳訊證人游朝如。
      理      由
一、被上訴人起訴主張上訴人於民國八十四年間與訴外人葉國斌共同投資建屋，欠缺
    資金，向被上訴人借款新台幣（下同）四百萬元，乃於同年二月十六日及十月七
    日，先後以匯款方式借與二百五十萬元及一百萬元，並簽發以聯邦銀行板橋分行
    為付款人之八十五年六月三日期五十萬元支票與上訴人。嗣經數催清償未果。因
    原未約定清償期，故再以起訴狀之送達表示催告返還之意思。上訴人雖以該四百
    萬元係參加合夥建屋之投資，並非事實。因被上訴人不識葉國斌。雖事後由葉國
    斌移轉所建房屋一棟與被上訴人，係其向上訴人催討借款未能返還，上訴人要葉
    國斌移轉該房、地所有權與被上訴人作借款之擔保。且業由抵押權人聲請法院拍
    賣該房地尚不足清償抵押債務。以上之事實，已據證人葉國斌、何南木在原審供
    證屬實，被上訴人已盡舉證之責等語。
二、上訴人則以系爭四百萬元並非借款而是兩造與葉國斌合夥興建房屋之出資。並以
    上訴人之名義投資。葉國斌與何南木均知情，竟於原審為不實之供證，均不足採
    信。且因被上訴人向葉國斌要求返還出資未果，始由葉國斌將所建房屋一棟連同
    基地之所有權移轉與被上訴人。嗣因葉國斌未清償抵押貸款，始被拍賣等語為辯
    。
三、查被上訴人主張系爭四百萬元為貸與上訴人之借款，為上訴人所否認，即應由被
    上訴人舉證證明。被上訴人雖於原審舉葉國斌、何南木二人為證，並提出匯款單
    、支票影本，證明確有交付四百萬元與上訴人之事實，上訴人亦自認曾收受該四
    百萬元。惟否認證人葉國斌、何南木證言之真正，並稱何南木係被上訴人之堂兄
    弟而於原審偽稱係表兄弟。故本件首應審究者，為兩造間是否有借貸關係存在。
四、經傳訊證人即葉國斌建屋基地之原所有權人游朝如結證，其於葉國斌建屋期間，
    曾見到被上訴人至建屋工地察看二次。由葉國斌介紹稱被上訴人亦為投資建屋之
    人，被上訴人並未否認。又葉國斌在向其所購之基地上共建透天厝六間等語。兩
    造對該證言，均無爭執，應堪信為真實（本院卷五九、六０頁）。從而被上訴人
    於原審所舉二證人即何南木供證系爭四百萬元是借款及其曾多次陪被上訴人向上
    訴人催討欠款，均因房屋尚未賣完帳目未清，故無錢可還。葉國斌證稱其僅與被
    上訴人合資不認識上訴人之證言，應均非真正，不足採信。因之，被上訴人所提
    匯款單及支票之影本，僅足證明其有先後給付上訴人四百萬元之事實，尚無從證
    明該四百萬元確係借款，況以四百萬元一借數年，竟未約定清償期，連利息亦無
    ，兩造雖為表兄弟，然亦因此涉訟，則無息借貸，亦與情理難合。又葉國斌將所
    建房屋一棟連同基地移轉所有權與被上訴人，被上訴人主張是系爭四百萬元借款
    之擔保，上訴人主張是因被上訴人出資所分得，固各執一詞。惟如屬借款擔保，
    理應由兩造與提供擔保物之葉國斌三方面約定，斷無由葉國斌逕行移轉其所有權
    而為債務人之上訴人反置身事外之理。且上訴人與葉國斌均於原審陳稱其上之抵
    押貸款應由葉國斌清償，因葉某未清償，致被拍賣尚不足清償抵押債權云云。則
    該房地於供擔保時已無擔保之實質，被上人竟仍願受其移轉，亦與情理相悖。綜
    上所述，均不足認定兩造間有系爭四百萬元之借貸關係存在。又上訴人雖於原審
    或稱三人合夥或稱被上訴人是隱名合夥。然隱名合夥人亦是合夥契約之當事人，
    於合夥人數不生影響而無何矛盾。且綜觀原審全卷，亦無上訴人對合夥情形交待
    不清之情形，自亦不足依此為被上訴人有利之認定。是被上訴人依借貸之法律關
    係訴請上訴人加計法定利息返還，尚非正當，原審認有借貸關係存在而為上訴人
    不利之判決，不無違誤，上訴人執以指摘，為有理由，應予廢棄改判。
五、據上論結，本件上訴為有理由，依民事訴訟法第四百五十條、第七十八條判決如
    主文。
中      華      民      國    八十九    年      十      月       九     日
                                 民事第一庭
                                   審判長法  官  洪  仁  嘉
                                         法  官  湯  美  玉
                                         法  官  顧  錦  才
右正本係照原本作成。
如不服本判決，應於收受送達後二十日內向本院提出上訴書狀，其未表明上訴理由者
，應於提出上訴後二十日內向本院補提理由書狀（均須按他造當事人之人數附繕本）
上訴時應提出委任律師或具有律師資格之人之委任狀；委任有律師資格者，另應附具
律師及格證書及釋明委任人與受任人有民事訴訟法第四百六十六條之一第一項但書或
第二項（詳附註）所定關係之釋明文書影本。
中      華      民      國    八十九    年       十      月     十一    日
                                        書記官  洪  雪  娥


司法院資訊處製作；財團法人民間司法改革基金會備份。
